【裁判字號】    88,上,738
【裁判日期】    890201
【裁判案由】    土地所有權移轉登記
【裁判全文】
臺灣高等法院民事判決  八十八年度上字第七三八號
      上 訴 人 即
      附帶被上訴人  己○○
      訴訟代理人    洪大明律師
                    張玉琳律師
      被上訴人即
      附帶上訴人    戊○○  住.
                    甲○○  住.
      兼 右 二人
      訴訟代理人    丙○○  住.
      被上訴人即
      附帶上訴人    乙○○  住.
      訴訟代理人    林振森  住.
      被上訴人即
      附帶上訴人    丁○○  住.
      訴訟代理人    林振炫  住.
      複 代 理人    丙○○  .
右當事人間土地所有權移轉登記事件，上訴人對於中華民國八十八年三月二十六日台
灣新竹地方法院八十七年度訴字第六五二號第一審判決提起上訴，被上訴人提起附帶
上訴，本院判決如左：
      主      文
一、原判決關於駁回附帶上訴人後項之訴部分及訴訟費用之裁判均廢棄。
二、附帶被上訴人應於附帶上訴人給付新台幣 (以下同) 肆萬柒仟零玖拾捌元時，再
    將坐落新竹市○○段○○段二三六地號土地所有權三分之二 (另三分之一已經原
    判決命移轉登記) 移轉登記為附帶上訴人共有。
三、上訴人之上訴駁回。
四、第一、二審訴訟費用均由上訴人即附帶被上訴人負擔。
      事      實
甲、上訴人即附帶被上訴人方面：
一、聲明：(一)原判決不利於上訴人部分廢棄。
          (二)右廢棄部分，駁回被上訴人在第一審之訴。
          (三)被上訴人之附帶上訴駁回。
          (四)第一、二審訴訟費用均由被上訴人即附帶上訴人負擔。
二、陳述：除與原判決所記載者相同，予以引用外，補稱：
  (一)兩造間未有信託關係存在，系爭土地非信託財產，亦非受託人因徵收可自政府獲
    配之其他期待權。系爭土地於八十年間政府配售時，因訴外人林水連出資三分之
    二土地款項、上訴人出資三分之一合買，嗣於八十七年間上訴人再以一百九十九
    萬三千八百元向其購買十九．九三八坪，有買賣契約可憑。倘林水連、林水塗有
    各三分之一信託物返還請求權，則上訴人何須支付三分之二持分權價金。證人林
    鏡祥亦到庭證稱沒有所謂信託登記之事，兩造之上一代已分產明確。
  (二)被上訴人所提出各種書證均不能證明有何信託關係存在，上訴人向政府繳納價金
    ，買受系爭土地，係行使自己之權利，依新竹市政府提供之工業住宅社區土地處
    理要點第五點第一款之配售標準，因上訴人原所有之新竹市○○○段一三三地號
    土地持分六分之一，遭政府徵收，依該要點而獲配約三十坪土地，故縱認徵收前
    之青草湖段一三三號土地上訴人持分六分之一中有三分之一屬於被上訴人之父林
    水塗之信託財產，但其權利僅三十六平方公尺，加上同段一三三之一、一三三之
    二地號各持分六分之一面積四七六平方公尺、十五平方公尺共計五二七平方公尺
    ，亦僅可獲配土地三十坪，而被上訴人已獲配二筆土地一筆二十六坪、一筆二十
    五坪，如其尚可向上訴人主張權利，豈不形成不法利得。
  (三)被上訴人主張林水傳之權利已由林鏡祥代領長孫之權利，係杜撰而來。兩造間亦
    無協議存在。
三、證據：除引用原審所提出證據外，補提出土地登記簿謄本二件。
乙、被上訴人即附帶上訴人方面：
一、聲明：求為判決如主文所示。
二、陳述：除與原判決所記載者相同，予以引用外，補稱：
  (一)系爭新竹市○○段○段第二三六號土地係因政府徵收新竹市○○○段一三三地號
    土地上訴人持分所有權而獲配，原新竹市○○○段一三三地號持分二分之一所有
    權為兩造之上一代林水傳、林水塗、林水連所共有而信託登記在林水傳名下，林
    水傳死後信託關係終止，其繼承人林陳勉、林鏡祥及己○○ (即上訴人) 辦理繼
    承時，原應將林水塗之權利移轉登記予被上訴人即林水塗之繼承人，而林水傳所
    有三分之一權利，生前囑咐要送與長孫即林鏡祥長子林世聰，故由林鏡祥代為領
    取登記其名義。而己○○、林陳勉繼承之各三分之一權利，則協議分別移轉登記
    予林水塗、林水連。因青草湖段一三三地號為建地，辦理移轉須繳增值稅，而同
    段一三三－一地號及一三三－二地號農地部分不必繳增值稅，故於七十年五月一
    日協議後即辦理移轉登記予被上訴人取得，嗣一三三地號徵收後，即由林陳勉將
    其所領補償費及繼承林水傳之權利返還，由林水連領取補償費及配受土地，上訴
    人己○○部分則應由林水塗之繼承人即被上訴人共同領取。上訴人僅將補償費交
    付被上訴人，而配售土地拒不移轉登記，原審判決僅命移轉配售之系爭二三六地
    號土地所有權三分之一，自有不合。
  (二)被上訴人乙○○所配售新竹市○○段○○段三二、三三地號土地係源自同市○○
    ○段一三三－一地號及一三三－二地號土地原信託登記林水傳共有後，經其繼承
    人林陳勉辦理繼承登記後移轉予林水塗部分被徵收而配售所得。配售土地係按各
    筆徵收土地計算其配售額，並非數筆合併計算，故青草湖一三三地號土地應分歸
    被上訴人之被繼承人林水塗部分，如於七十年五月一日協議時辦理，被上訴人即
    可直接配售到系爭土地。
三、證據：除引用原審所提出證據外，補提戶籍謄本二件、土地登記簿謄本十件、刑
    事判決影本二件、土地分割契約書一件為證，並聲請向新竹市政府調查系爭土地
    配售前徵收青草湖段一三三、一三三－一、一三三－二地號土地發放補償費及配
    售土地之資料。
      理      由
一、被上訴人起訴主張：原坐落新竹市○○○段一三三、一三三之一、一三三之二地
    號土地持分各二分之一所有權係林水傳、林水塗、林水連三兄弟共有，而信託登
    記在林水傳名下，嗣林水傳死亡後，由其繼承人林陳勉、林鏡祥及上訴人己○○
    辦理繼承證記，各繼承六分之一持分所有權，民國七十年五月一日經林水塗、林
    水連與林水傳之繼承人協議，將前開一三三之一、一三三之二地號二筆農地無須
    繳納增值稅部分，各筆持分六分之一屬於林水塗、林水連應有部分，先返還移轉
    登記予林水塗、林水連所有。至於一三三地號土地為建地，須繳增值稅，林水塗
    等當時無力繳納，暫未辦理移轉登記。嗣因該三筆土地均編定為新竹科學園區管
    理局二期園區規劃用地，將被徵收，致未辦理返還移轉登記，即於七十四年十二
    月十二日被徵收，依土地登記簿上登記所有權人名義發給補償費及配售土地，該
    一三三地號土地仍登記為林水傳之繼承人林陳勉、林鏡祥、上訴人己○○持分各
    六分之一，每人可得補償金新台幣 (以下同) 三十二萬三千五百元，為此三方第
    二次協議，林陳勉繼承該筆土地持分所得部分之補償費歸林水連領取，上訴人己
    ○○繼承該筆土地持分所得部分之補償費歸林水塗之繼承人丙○○領取。政府徵
    收後除發放補償費外，並各配地予原土地所有權人即林陳勉、林鏡祥和上訴人己
    ○○，系爭坐落新竹市○○段○○段二三六地號土地面積九八．九七平方公尺所
    有權全部即係該一三三地號土地上訴人持分所有權六分之一被徵收而配給，即為
    原來信託土地之替換物，被上訴人為林水塗之共同繼承人，基於信託及繼承之法
    律關係，請求判決命上訴人將系爭土地所有權全部移轉登記予被上訴人共有。原
    審判決僅命上訴人移轉三分之一所有權予被上訴人共有，而駁回其餘請求。被上
    訴人乃提起附帶上訴，請求命上訴人應再將其餘三分之二所有權移轉登記予被
    上訴人共有之判決。
二、上訴人則以：前開青草湖段一三三地號土地原為上訴人之被繼承人林水傳與訴外
    人劉金梅共有，應有部分各為二分之一，林水傳於六十九年八月九日亡故後，其
    應有部分由上訴人及兄林鏡祥、母林陳勉共同繼承，各登記為六分之一所有權持
    分，並無證據足資證明林水塗、林水連有信託持分所有權存在。前開一三三之一
    及一三三之二土地，被上訴人之被繼承人林水塗與訴外人林水連取得林陳勉及上
    訴人繼承登記後之持分所有權係基於買賣關係，並非信託關係。上訴人取得系爭
    土地係因上訴人原有之青草湖段一三三地號土地被徵收為新竹科學園區二期用地
    ，依據工業住宅區土地處理要點第五項(一)之１規定，基於工業區內被徵收土地原
    所有權人之身分，向政府申請配售取得，並非無償取得，無不當得利可言。被上
    訴人非登記簿上所載所有權人，依前開處理要點第五點規定，亦無資格配售，被
    上訴人亦已向政府申請配售另二筆土地，無權再申請配系爭土地，且系爭土地因
    訴外人林水連有出其中二十坪土地之配售款，上訴人嗣後再以一百九十九萬三千
    八百元向其購買該土地持分一九．九三八坪才取得全部所有權，如被上訴人主張
    信託關係存在，亦應以林水傳之全體繼承人林陳勉、林鏡祥及上訴人為共同被告
    起訴請求，上訴人僅繼承三分之一權利，系爭土地如全部移轉登記予被上訴人，
    則剝奪全部繼承該筆土地之權利等語，資為抗辯。
三、查本件被上訴人主張，上訴人及訴外人林陳勉、林鏡祥為林水傳之繼承人，林水
    傳於六十九年八月九日死亡後，新竹市○○○段一三三、一三三－一、一三三－
    二地號等土地三筆，持分各二分之一所有權，於七十年四月十八日由上訴人及其
    母林陳勉、兄林鏡祥辦妥繼承登記，各取得持分六分之一所有權後，乃於七十年
    七月間分別以買賣原因，由林陳勉將其繼承取得之前開一三三－一、一三三－二
    地號二筆農地持分六分之一所有權移轉登記予林水塗取得；上訴人亦將其繼承取
    得之該二筆土地持分六分之一所有權移轉登記予林水連取得。又前開一三三地號
    土地為建地，上訴人等繼承各取得六分之一持分所有權後，已經政府於七十四年
    十二月間辦理徵收為新竹科學園區用地，由新竹市政府按土地登記名義人林陳勉
    、林鏡祥及上訴人己○○名義發予補償費每人各三十二萬三千五百元，並配售土
    地各三十坪之事實，為兩造所不爭執，並有兩造分別提出之前開土地登記簿謄本
    附卷可稽，且有新竹市政府八十八年八月十二日 (八八) 府地價字第五一五二四
    號函送本院之新竹市科學園區第二期第二批地籍整理前原為青草湖段一三三、一
    三三－一、一三三－二地號等土地徵收時，其補償費發放及配地售予原土地所有
    權人林陳勉、林鏡祥、己○○之有關資料名冊可憑。又系爭上訴人所有坐落新竹
    市○○段○○段二三六地號土地面積九八．九七平方公尺所有權全部，係上訴人
    所有原為青草湖段一三三地號土地持分六分之一，持分面積一０八平方公尺被徵
    收時，所配售之地，又林水塗已於七十五年十月一日死亡，被上訴人為其共同繼
    承人之事實，此有卷附被上訴人所提出林水塗戶籍謄本一件、新竹市政府八十七
    年八月十日 (八七) 府地價字第五九五八三號函及前揭該市政府函送本院之土地
    配售結果清冊第十二頁可稽，亦為上訴人所不爭執之事實，自堪採信。茲兩造所
    爭執者為(一)被上訴人主張林水傳所有之前開青草湖段一三三地號等三筆土地持分
    各二分之一所有權，係林水傳、林水塗、林水連三兄弟所共有，而信託登記為林
    水傳名義；上訴人則否認之。(二)被上訴人主張林水傳死亡後，上訴人等辦理繼承
    完畢，林水塗、林水連與林水傳之繼承人即林陳勉、林鏡祥及上訴人三方曾協議
    ，前開青草湖段一三三－一、一三三－二地號二筆農地因無須繳納土地增值稅，
    先由上訴人將其繼承取得部分移轉登記予林水連，林陳勉繼承取得部分移轉登記
    予林水塗。至於一三三地號建地部分，因如辦理移轉登記須繳增值稅，故上訴人
    等繼承人同意俟政府徵收時再返還信託人；上訴人則否認之。(三)被上訴人主張上
    訴人應將配售取得之系爭土地所有權全部移轉登記予林水塗之共同繼承人即被上
    訴人取得；上訴人則抗辯縱有信託關係存在，上訴人亦僅負移轉持分三分之一所
    有權之義務。
四、經查：
  (一)被上訴人主張前開一三三地號等三筆土地，林水傳名義之持分二分之一所有權，
    原係林水傳、林水塗、林水連三兄弟所共有，各占三分之一權利 (即每筆持分各
    為六分之一所有權），登記在林水傳名下之事實，已據林水連於本院審理中到庭
    證實。且林水傳死亡後，由林陳勉、林鏡祥及上訴人共同辦理繼承登記，各取得
    持分六分之一所有權，林陳勉及上訴人己○○即將所繼承之一三三－一、一三三
    －二地號二筆農地各持分六分之一所有權，於七十年七月間分別移轉登記返還信
    託人林水塗、林水連，而林水傳所占三分之一權利亦即持分六分之一所有權部分
    則歸其長子林鏡祥繼承後保留，有該土地登記簿謄本可憑。上訴人雖抗辯登記之
    移轉原因為買賣云云，但迄未能舉證證明有買賣關係存在，自不足採信。又一三
    三地號建地部分，經政府於七十四年十二月間辦理徵收，因登記為林陳勉、林鏡
    祥及上訴人各為六分之一所有權，乃各得領補償金三十二萬三千五百元，林陳勉
    及上訴人亦各將補償金交付林水連及林水塗之繼承人取得，上訴人對被上訴人主
    張其係將印章交由被上訴人丙○○前往領取補償金之事實亦不爭執，其如無返還
    信託土地之債務，何至於此？足證被上訴人主張其被繼承人林水塗，對前開土地
    有持分六分之一權利，信託登記在上訴人之被繼承人林水傳名義，堪予採信。林
    鏡祥附合上訴人之證詞，與事實不符，不足採為上訴人有利之證明，併此明。
  (二)次按信託行為，係指委託人授與受託人超過經濟目的之權利，而僅許可其於經濟
    目的範圍內行使權利之法律行為而言。因售託關係係委託人信賴受託人代其行使
    權利而成立。在民國八十五年一月二十六日信託法公布施行前，我國實務上認為
    信託關係之受託人，其權利義務係專屬於其本身，除契約另有訂定或因受託事務
    之性質不能終止者外，信託關係應認為於受託人死亡時終止，於此情形，受託人
    之繼承人應保管信託財產，於信託人請求返還時予以返還。又按民法第一千一百
    五十三條第一項規定，繼承人對於被繼承人之債務，負連帶責任。本件原受託人
    林水傳既已於民國六十九年八月九日死亡，未另有約定亦非因受託事務之性質不
    能終止信託關係，該信託關係業已發生終止效力，其繼承人自負有交還信託物之
    義務。而前開青草湖段一三三－一、一三三－二地號二筆農地，林水傳死亡後，
    其繼承人林陳勉及上訴人亦已將其持分所有權移轉登記予受託人林水塗、林水連
    ，完成返還該兩筆信託物手續。上訴人對於委託人之信託土地，既負有返還之連
    帶責任，被上訴人於信託人林水塗死亡後，共同繼承其請求返還青草湖段一三三
    地號土地持分六分之一所有權之權利，上訴人則為受託人林水傳之共同繼承人，
    依民法第二百七十三條第一項規定，被上訴人對上訴人一人起訴請求全部給付，
    即履行返還前開青草湖段一三三號土地持分六分之一所有權，原該受託物因已被
    政府徹收，故請求上訴人移轉因該地被徵收所獲取之權利或利益，自屬正當。上
    訴人抗辯謂林水傳之繼承人為林陳勉、林鏡祥與上訴人三人，被上訴人僅對上訴
    人一人起訴不合法云云，應認為無理由。
  (三)再查系爭上訴人所有坐落新竹市○○段○○段二三六地號土地面積九八．九七平
    方公尺 (約三十坪) ，係政府徵收登記上訴人名義之前開青草湖段一三三地號建
    地持分六分之一，持分面積一０八平方公尺時，依新竹市科學園區第二期第二批
    「工業住宅區土地處理要點」第五點第一款規定配售而來，為兩造所不爭執，訴
    外人林陳勉、林鏡祥所繼承登記之該筆一三三地號建地六分之一所有權，亦同樣
    配售取得同科學段一小段五０二地號及五０三地號各一筆土地之事實，有前開土
    地配售結果清冊可憑，亦為上訴人所不爭執。從而被上訴人主張政府係根據被徵
    收土地登記簿上登記之所有權名義配售，如上訴人等林水傳之繼承人於林水傳死
    亡後即將林水塗之持分六分之一所有權返還移轉登記予林水塗，則林水塗之繼承
    人即被上訴人亦可獲配售一筆同樣面積之土地，自堪採信。至於上訴人抗辯指被
    上訴人乙○○亦已配售同段三二．三三兩筆土地，固據其提出土地登記簿謄本為
    證，惟被上訴人指該配售地係因青草湖段一三三－一及一三三－二地號土地被徵
    收而獲配售，顯與同段一三三地號土地無關，上訴人之抗辯無足採取。又被上訴
    人主張事後三方有協議即第二次協議，將林陳勉所領補償費及配售土地返還原信
    託人林水連，上訴人林鏡祥所領之補償費及配售土地返還原信託人林水塗即被上
    訴人之被繼承人，林鏡祥因所繼承之青草湖段土地，是他父親指定要留給其長孫
    之財產，故除林鏡祥外，其餘繼承人林陳勉、林鏡祥即上訴人均無權分取該部分
    財產之事實，亦據林水連到庭證實，而林水連於原審提出之證明書亦載明協商後
    由上訴人轉交其母林陳勉之印鑑章供林水連領取補償費屬實。上訴人之補償費亦
    於七十四年十二月間交由被上訴人丙○○領取屬實。林陳勉所配售土地亦歸由林
    水連之養子林鏡波取得為上訴人為所不爭執，足證被上訴人主張有協議將上訴人
    繼承該青草段土地而獲補償費及配售土地交付被上訴人之被繼承人林水塗屬實。
    至於事後於八十七年二月九日上訴人另與林水連訂立土地買賣契約，向林水連買
    受系爭登記上訴人名義土地十九．九三七坪，雖據上訴人提出該契約書為證，惟
    既未經林水塗之繼承人即被上訴人同意，自難對抗被上訴人而變更原協議內容。
    林水連既已由林陳勉返還該信託土地被徵收而取得之補償費及配售土地，自無權
    再向上訴人收取系爭土地十九．九三七坪之價金，因林水連之返還請求權已獲滿
    足，上訴人自難據此拒絕履行其對被上訴人所負義務。林鏡祥既證稱其確有一份
    長孫財產繼承權，而否認其所繼承部分為林水傳應有持分之全部，顯係故意偏袒
    上訴人之詞，不足採信。
  (四)、按受託人因受信託土地被政府徵收，除所取得之補償費仍為受託財
    產外，受託人因徵收可自政府獲配之其他期待權，及由期待權所得之財產，亦為
    信託財產。依前所述，被上訴人原即得依信託及繼承之法律關係，請求上訴人返
    還前開青草湖段一三三號土地持分六分之一所有權，現因該土地被政府徵收，上
    訴人為該持分六分之一所有權登記名義人，依工業住宅社區土地處理要點而獲配
    售系爭土地所有權，被上訴人請求上訴人應將該土地所有權全部移轉登記予被上
    訴人共有，自屬有理由，應予維持。雖上訴人抗辯該配售土地九八．九七平方公
    尺，依政府規定支出七萬零五百八十七元 (即每平方公尺712元×98.97+規費120
    元) 此部分為配售土地之對價，已由上訴人支付，自與被上訴人請求返還系爭財
    產義務有對待給付關係，既經上訴人於原審提出同時履行抗辯，法院自應命被上
    訴人同時履行給付。
五、綜上所述，本件被上訴人於給付上訴人配售系爭土地價金七萬零五百八十七元時
    ，上訴人應將前開配售土地新竹市○○段○○段二三六號土地所有權全部移轉登
    記予被上訴人共同取得所有權。原審未加詳究，既認上訴人對其被繼承人林水傳
    之債務應負連帶責任，竟將被上訴人之被繼承人林水塗，信託登記於上訴人之被
    繼承林水傳之持分所有權之數量，與持分所有權之權能觀念混淆，而僅判准被上
    訴人請求移轉系爭土地所有權持分三分之一，誤認被上訴人其餘持分所有權三分
    之二存在於林水傳其餘繼承人所繼承之土地上，而駁回被上訴人其餘之訴，自有
    可議。被上訴人附帶上訴，請求將其敗訴部分廢棄改判，自應准許，並命同時履
    行給付上訴人因取得配售土地時所支付其餘價金及繳納規費共計四萬七千零九十
    八元。至於上訴人對於原審敗訴部分，仍執前詞抗辯，請求廢棄改判，自屬無理
    由，上訴應予駁回。
據上論結，本件上訴為無理由，附帶上訴部分為有理由，應依民事訴訟法第四百四十
九條第一項、第四百五十條、第七十八條判決如主文。
中      華      民      國    八十九    年      二      月      一      日
                                臺灣高等法院民事第二庭
                                    審判長法  官  尤  豐  彥
                                          法  官  魏  麗  娟
                                          法  官  楊  莉  莉
右正本係照原本作成。
如不服本判決，應於收受送達後二十日內向本院提出上訴書狀，其未表明上訴理由者
，並應於提出上訴後二十日內向本院補提理由書狀（均須按他造當事人之人數附繕本
）。
中      華      民      國    八十九    年      二      月      三      日
                                          書記官  蕭  秀  琴


司法院資訊處製作；財團法人民間司法改革基金會備份。
